【裁判字號】    88,上,603
【裁判日期】    890808
【裁判案由】    租佃爭議
【裁判全文】
臺灣高等法院臺中分院民事判決  八十八年度上字第六○三號
      上  訴  人  甲○○
      送達代收人  丙○○
      上  訴  人  乙○○
      共      同
      訴訟代理人  李茂松律師
                              .
      被上訴人    丁○○      .
      訴訟代理人  徐永城律師
右當事人間租佃爭議事件，上訴人對於中華民國八十八年七月二十三日臺灣臺中地方
法院八十七年訴更字第九號第一審判決提起上訴，本院判決如左：
      主      文
原判決廢棄。
被上訴人應將坐落台中縣大肚鄉○○段第六六七地號、地目田、面積○、一五八六公
頃土地交還予上訴人。
第一、二審訴訟費用由被上訴人負擔。
被上訴人以新台幣柒拾玖萬元為被上訴人供擔保後，得假執行；但被上訴人如於假執
行程序實施前，以新台幣貳佰參拾柒萬玖仟元、或等值之金融機構可轉讓定期存單為
上訴人預供擔保，得免為假執行。
      事      實
甲、上訴人方面：
一、聲明：求為判決：(一)原判決廢棄。(二)被上訴人應將坐落台中縣大肚鄉○○段六六
    七地號田○．一五八六公頃土地交還上訴人。(三)訴訟費用由被上訴人負擔。(四)上
    訴人願供擔保，請准宣告假執行。
二、陳述：除引用原判決書之記載外，補稱：
  (一)上訴人所主張系爭耕地已由訴外人陳志章開設之四福、或耀陞公司以圍牆圍入其
    廠區範圍內，合併廠區其他土地作為廠房、住家、庭院、通道及混凝土養殖池使
    用，成為廠區之一部份，並與廠區融為一體，所有建物或施設彼此交錯跨越，不
    復有彼此間之界限，出入須由大門警衛管制，完全由彼等占有管領使用，此項出
    事實，已合於耕地三七五減租條例第十六條第一、二項所定原定租約無效，得由
    出租人收回之要件，且較之四十六年台上字第五七號判例、四十八年台上字第一
    三六二號判例、五十六年台上字第一五二○號判例、六十三年台上字第五九九號
    判例、七十年台上字第四六三七號判例揭示之情節，均為嚴重，其違反之事實，
    至為明確。上訴人所主張之上開事實，由法院歷次勘驗及施測結果，已明顯可以
    確定，按系爭土地圍入工廠範圍內，須由大門警衛管制出入，系爭土地與廠區其
    他相鄰土地合併使用，地上建物及一切施設彼此交錯跨越，不復有彼此間之界限
    ，為廠區之一部份，系爭土地由工廠占有管領便用之事實已甚顯然。
  (二)被上訴人辯稱其與陳志章共同經營養鱉，養殖池為其自建云云，並提出合約書為
    證，然三個養殖池互相交錯跨越彼此之土地，何者為被上訴人的、何者是陳志章
    的，由被上訴人所提合約書對此項最重要事項無隻語記載，僅泛載：「甲方（指
    陳志章）提供六六五、六六六地號，乙方（指被上訴人）提供六六七地號，以供
    養殖之用」云云，究竟那個養殖池是那方所建．反而未予記載，已不合事理，況
    堅固之混凝土養殖池，須化費鉅額之工程費用，且須由專業之廠商建造，上訴人
    於鈞院前審即聲請命被上訴人詳為說明及舉證，被上訴人迄無隻語說明及舉證，
    應認被上訴人空言抗辯養魚池為其自建云云，並非實在。被上訴人辯稱：因怕所
    養之鱉被偷才圍入廠內，圍牆建造費用由其自負云云，然既自負圍牆費用，何不
    自設門戶，免被他人管制？且圍入廠區，完全在廠方管制之下，自己無法自由出
    入，池中之鱉有無被偷，自己很本無法發覺查證，完全操之在人，危險性豈不更
    大。被上訴人又辯：不知工廠廠房及住家佔及系爭耕地云云，然被上訴人既稱自
    行耕作，即必須日常在現場出入，則土地被工廠之建物越界怎麼會不知？尤其陳
    志章供稱: 「我當初蓋房子時亦有測量及辦理保存登記」、「因系爭土地呈不規
    則形狀，無法建立魚池．．．故於建立魚池時有經雙方共同協議而交換土地使用
    」、被上訴人對該證言亦稱「無意見」、及「系爭土地本來不整齊，後來大家才
    商量把界限拉直以利土地利用」（引自鈞院本審八十八年十一月二十五日筆錄）
    ，是被上訴人與陳志章均知系爭土地呈不規則狀，圍牆、魚池占及土地，被上訴
    人與陳志章都知情，為其等土地利用並閃避三七五減租條例之限制，相互商量，
    諉為不知佔用云云，殊不合事理。
  (三)證人劉文欽、陳志章、謝中川等不利於上訴人之證言，均非實在，且不合事理，
    說明如左：証人劉文欽為被上訴人之子，證語偏頗，固不待言，陳志章與本件之
    利害關係，較之被上訴人有過之而無不及，蓋件被上訴人如遭敗訴，應將土地交
    還上訴人，系爭地上圍牆、養魚池及相關設施均需拆除恢復原狀，則如鈞院前審
    卷第三十七頁勘驗略圖、及一審更審卷八十八年三月二十四日鑑定圖所示，因系
    爭六六七地號橫向狹長夾在陳志章經營之工廠廠房之間，原已併入成為整體廠區
    之一部份，倘因本件遭敗訴，需被排除在廠區範圍外，則陳志章在系爭地北側廠
    房及南側廠房之利用，頓失其完整性，且被上訴人原來提供系爭地給陳志章併入
    其廠區，依理不可能毫無代價，此項代價亦付之東流，陳志章之損失，不言可喻
    ，是以陳志章為其自己之利益，自必偏袒被上訴人，又謝中川為陳志章之受雇人
    ，為陳志章之利益，偏袒亦屬難免。次就證言之內容言，顯然偏頗不實在，依劉
    文欽供証意旨，既稱：「因我父親年紀大了才由我去經營，已三、四年」，然鈞
    院質以：「現養多少鱉魚」，竟稱：「不知道」，連自己養了多少鱉魚都不知道
    ，可見其所稱自己養殖經管云云，根本即非事實，其又稱：「蓋這二個魚池是請
    陳志章找人來蓋的，花了約一、二百萬元」（以上證言均引自鈞院八十八年十一
    月二十五日筆錄），與陳志章稱：「丁○○之魚池由何人負責興建及花費多少我
    不清楚」（引自鈞院前審卷第六十七頁反面筆錄），互不相符，可見所謂養魚池
    由被上訴人自建、或負擔費用之說詞根本不實在，又其供稱：「電是從陳志章那
    邊遷線，水也是由陳志章水井中取水再付錢恰陳志章」、「我都是向陳志章買飼
    料」、「鱉魚苗我都是向陳志章買的」（以上證言均引自鈞院八十八年十一月二
    十五日筆錄）、「然後養大之鱉魚再交由其（陳志章）負責銷售」（此部份引自
    鈞院前審卷第三十五頁筆錄），似此自養魚池、圍牆之興建施設，乃至鱉魚苗、
    飼料、水電之提供，收成後之販售，全由陳志章為之，被上訴人僅分擔費用，享
    受成果云云，已不合事理。另謝中川供稱：「丁○○劉文慶父子每隔二、三天來
    一次，是來看他養的鱉，他們也有經常出入，他們父子出入不用登記」云云，然
    如前所述，劉文欽自己都說其父年紀大，由其經營已三、四年（實則此語亦不實
    在），且如後附照片（即原審八十八年三月二十四日下午勘驗現場時所拍攝上面
    人物為法院及雙方相關人員）所示，養魚池上面長滿雜草，顯見其閒置未養殖已
    久，（鈞院八十八年十二月十七日上午履勘現場時，池中雖放了水，然根本沒有
    看到鱉，受命法官質疑，劉文欽以「因現在冬季天氣冷鱉冬眠都在池底」云云搪
    塞），可見謝中川所稱其父子「每隔二、三天就會來一次，是來看他的鱉」云云
    ，根本即非事實。
  (四)退萬步言，縱僅依前引被上訴人合約書所載其提供系爭土地與陳志章「共同經營
    養鱉」，及陳志章所供「建立魚池時，有經雙方共同協議而交換土地使用」等情
    節，依六十三年度台上字第五九九號意旨：「交換耕作，即未自任耕作其承租之
    耕地，亦與轉租無異。」，已違反耕地三七五滅租條例第十六條第一、二項規定
    要件。
  (五)原判決引用七十年度台上字第三三０七號、及七十三年度台上字第五八七號之意
    旨，認司法院院字第七三八號解釋，已不合時宜而應不再援用。從而內政部七十
    六年五月四日台內地字第四九八九六九號函，亦無適用之餘地。然上開二判決在
    前，內政部之釋示在後，且最高法院八十五年台上字第一二二七號判決意旨明確
    揭示：耕地租賃，承租人應以耕地供耕作之用。如承租人變更耕作之使用目的，
    改充耕作以外之使用，即屬不自任耕作。所稱耕作，依土地法第一百零六條第二
    項之規定，雖包括漁牧，但此乃謂自始即約定租用他人之土地而為漁牧，亦屬於
    耕地租用而已，非謂凡屬耕地租用，即可任意變更農地原有性質而為漁牧使用。
    故原為栽培農作物之耕地租佃契約，承租人未經出租人同意，逕將農地變更為漁
    牧之用，並興建設施，致變更農地原有性質，即屬違反耕地租佃契約，不自任耕
    作。兩相比較，何者為最近之見解，何者為不合時宜，無待費詞。
三、證據：除引用原審立證方法外，補提：八十五年度台上字第一二二七號判決意旨
    、及現場照片二幀為証。
乙、被上訴人方面：
一、聲明：求為判決：(一)上訴駁回。(二)訴訟費用由上訴人負擔。(三)如受不利判決，請
    准以現金或等值之金融機構可轉讓定期存單供擔保後，宣告免為假執行。
二、陳述：除引用原判決書之記載外，補稱：
  (一)按當事人主張有利於己之事實者，就其事實有舉證責任。為民事訴訟法第二百七
    十七條所明定。查被上訴人至今仍於系爭耕地上養殖漁業，並未放棄耕作，且未
    將系爭耕地轉租予第三人，並無上訴人所主張租約無效或終止租約之情事，揆諸
    上開規定，上訴人對此有利於己之事實，自應負舉證責任。
(二)從事養殖漁業自屬耕地租用：耕地三七五減租條例第一條所謂耕地之租佃，即土
    地法所稱之耕地租用，而所謂耕地，依土地法第一百零六條第二項規定，既包括
    漁牧，則承租人在其承租之耕地內磚砌養魚池養魚，已不能認為變更用途（充其
    量僅變更耕作方法）或地形，是承租人變更使用方法，尚非法定租約終止之原因
    ，出租人自不得據以終止租約，請求收回系爭土地，從而應認兩造間就系爭耕地
    ，仍有租賃關係存在，有最高法院七十度台上字第三三０七號、及七十三年度台
    上字第五八七號判決要旨可資參照。上訴人於八十六年八月十九日準備書狀事實
    理由欄第二段內引用內政部七十六年五月四日台內地字第四九八九六九號函，主
    張被上訴人於系爭耕地建造魚池養殖魚類，顯已變更系爭耕地原有性質，而認被
    上訴人顯已違反租約，放棄耕作權，因此伊對於被上訴人表示終止租約，請求被
    上訴人交還系爭土地，並無不合云云。惟上開內政部函依前揭大法官會議解釋意
    旨，僅係內政部就其職掌所作有關法規釋示之行政命令，以供內政部或所屬下級
    機關公務員行使職權時之依據而已，法官於審判案件時，並不受上開函釋之拘束
    ；況上引之最高法院判決，就耕地租用之範疇，均認除耕作外，尚包括漁牧在內
    ，則被上訴人在其承租之耕地內磚砌養魚池養魚，已不能認為變更用途或地形。
    是被上訴人變更使用方法，尚非法定租約終止之原因，原告自不得據以終止租約
    ，請求收回系爭土地，從而應認兩造間就系爭耕地，仍有租賃關係存在。至司法
    院院字第七三八號解釋就「耕作」所為之定義，侷限人工栽培農作物之範疇，係
    就當時之傳統農業所為之釋示，然隨農業政策之轉變與法令之修改，該項解釋已
    無法涵括現代農業型態，是於土地法二十五年三月一日、及農業發展條例六十二
    年九月三日公佈施行，且於該法就有關「耕地」、「農業」等名詞之意義及範圍
    均有規定之情況下，上開解釋顯已不合時宜而應不再援用。經查被上訴人於系爭
    土地建造混凝土養殖池、房屋及通道等設施經營水產養殖業，乃係鑑於與系爭土
    地相毗連之土地使用人即訴外人陳志章養殖水產有成，被上訴人為提高耕作收益
    ，乃取得陳志章之同意，由陳志章提供技術指導，被上訴人則須向陳志章購買飼
    料，在兒子劉文慶之協助下，在系爭土地養殖鱉魚，且無上訴人指稱有交換土地
    之情事。此有左列證人之証詞可稽︰陳志章即耀陞公司負責人八十九年三月六日
    結証稱：丁○○共同經營用魚池各有負擔經營成本，我和丁○○並沒有交換土地
  。謝中川即耀陞公司之警衛人員於八十八年十二月十七日鈞院履勘証稱：「另丁
    ○○，劉文慶父子，每隔二、三天就會來一次，是來看他養的鱉，他們也有經常
    在出入，他們父子出入不用登記。劉文慶即被上訴人之子︰養殖池養鱉，因現值
    冬季天氣冷，鱉冬眠都是在池底．．．。」，上訴人既仍在系爭土地上耕作且無
    轉租他人至為灼然。又本件被上訴人向上訴人承租系爭耕地，固約定正產物為稻
    穀，每年租穀為五百零七台斤，惟並未限定被上訴人以栽培農作物為使用該耕地
    方法，此有卷附耕地租約影本乙份可稽，被上訴人既仍係自任耕作，並無變更用
    途，更無放棄耕作權情事，且被上訴人均按約繳納租金，上訴人自無終止租約之
    權，其為終止租約之意思表示對被上訴人當然不生效力。
  (三)上訴人遵期前於八十九年一月四日以台中港十四支（福山）郵局存證信函第一號
    函通知上訴人甲○○略以：本件租佃八十九年度之租金，共有稻穀壹佰陸拾捌公
    斤整，現存於枝宗碾米工廠等語，以代交付。惟因上訴人甲○○招領逾期未領經
    郵局退回，此有上開存證信函、掛號信封及枝宗碾米工廠寄倉單影本各乙紙可稽
    書，被上訴人爰以本辯論意旨狀之送達，再次通知上訴人前開給付租金事宜。
  (四)查本件系爭土地地籍線係呈不規則彎曲狀，且於土地交界處亦未設置任何界標，
    於被占用部分僅折合系爭土地面積約百分之零點六，若非專業人員使用精密儀器
    精細測量，實難發現被占用情事，被上訴人係於八十七年三月十七日經原審會同
    台中縣清水地政事務所實地測量後，始知Ｆ部分０．０００七公頃、Ｇ部分０．
    ００一０公頃為他人之瓦房及廠所所占用，惟此並非被上訴人事前所知悉，被上
    訴人事後亦已多次請求耀陞公司、及訴外人陳志章配合，將逾界建築之廠房及瓦
    房部分拆除，並於八十八年一月二十九日委請徐永城律師以城律字第００六號函
    通知渠等拆除，此有該律師函及回執影本可稽，益見被上訴人並無轉租之情事。
    又系爭土地絕大部分毗鄰耀陞公司，耀陞公司於其所有之土地上興建大門及圍牆
    原四福養雞場本即為防止宵小侵入，只要無礙於被上訴人通行權利，被上訴人實
    無從置喙，上訴人以此推論被上訴人放棄耕作權，非僅違反經驗法則，亦與常理
    相悖。
三、證據：除引用原審立證方法外，補提：最高法院七十度台上字第三三０七號、及
    七十三年度台上字第五八七號判決要旨、臺中港十四支（福山）第七十二號存證
    信函影本、八十九年一月四日以台中港十四支（福山）郵局存證信函、枝宗碾米
    工廠寄倉單、及八十八年一月二十九日委請徐永城律師以城律字第００六號函各
    一件為証。
    理        由
一、上訴人起訴主張：被上訴人向其承租坐落台中縣大肚鄉○○段第六六七號土地耕
    作，惟該耕地已被訴外人陳志章開設之耀陞食品股份有限公司（以下簡稱為耀陞
    公司）以圍牆圍入其廠區範圍內，合併作為廠房、住家、庭院、通道及混凝土養
    殖池使用，被上訴人違反耕地三七五減租條例第十六條第一項規定不自任耕作、
    及轉租情事，依同條第二項規定，原訂租約無效，上訴人依法自得收回系爭耕地
    等語；被上訴人則以：被上訴人至今仍於系爭耕地上從事養殖漁業，並未放棄耕
    作，被上訴人於系爭土地建造混凝土養殖池、房屋及通道等設施經營水產養殖業
    ，係見於與系爭土地相毗連之土地使用人即訴外人陳志章養殖水產有成，被上訴
    人為提高耕作收益，由訴外人陳志章提供技術指導，在系爭土地養殖鱉魚，兩造
    耕地租約中固約定租金為正產物稻谷每年五百零七台斤，惟租約中並未限定被上
    訴人以栽培農作物為使用該耕地方法，被上訴人雖變更使用方法於系爭耕地上從
    事養殖漁業，並未放棄耕作，並非法定租約終止之原因，上訴人自不得據以終止
    租約，請求收回系爭土地等語，資為抗辯。
二、上訴人主張被上訴人承租其所有坐落台中縣大肚鄉○○段第六六七地號、地目田
    、面積○、一五八六公頃土地全部耕作，兩造訂有耕地租賃契約，目前系爭土地
    已圍入訴外人陳志章所開設之耀陞公司廠區範圍內，建造混凝土養殖池、通道、
    及部分為訴外人陳志章之廠房、住宅、庭院所占用等情，為被上訴人所不爭執，
    並有系爭耕地租約書、現埸照片十幀在卷可稽，復經本院及原審法院會同台中縣
    清水地政事務所履勘現場並實施測量屬實，製有勘驗筆錄、勘驗圖、實測圖及鑑
    定圖附卷可憑，堪信上訴人此部分之主張為真實。惟被上訴人就系爭土地目前建
    造混凝土養殖池，及部分土地為訴外人陳志章廠房所占用，則辯以系爭土地因與
    訴外人陳志章所有土地相毗連，訴外人陳志章養殖水產有成，被上訴人為提高系
    爭耕作收益，而與訴外人陳志章共同經營養殖鱉魚，及其並不知系爭土地被占用
    ，亦未與訴外人陳志章交換土地使用云云置辯，經查：
  (一)關於系爭耕地目前已闢築混凝土養殖池部分：被上訴人以其係為提高系爭土地之
    耕作收益，乃與訴外人陳志章共同經營養鱉魚，該養殖池為其所自建一節，固據
    其提出合約書一紙為証（附於原審訴字卷第一０二頁），按兩造訂立之系爭耕地
    租約，雖未明定被上訴人必須以栽培農作物為使用該耕地方法，惟由租約內容約
    定正產物為稻谷，收獲總量為一千三百五十三台斤，租率為千分之三七五，租額
    為五０七台斤，於每年旱季七月晚季十二月（收成後一個月內）繳納等詞，已明
    示依系爭土地種植稻谷之收獲總量計算租額之數量，堪認兩造對系爭土地用途應
    係作為種植稻谷之用，並未約定被上訴人可將系爭耕地供作漁牧之用，應無疑義
    。又按承租人對於承租耕地之特別改良雖得自由為之，惟基本上仍應保持耕地原
    有性質及效能。耕地三七五減租條例第十三條定有明文。次按耕地三七五減租條
    例第一條所謂耕地之租佃，即土地法第一百零六條所稱之耕地租用，係指以自任
    耕作為目的，約定支付地租，使用他人之農地者而言，故耕地租賃，承租人應以
    耕地供耕作之用，如承租人變更耕作之使用目的，改充耕作以外之使用，即屬不
    自任耕作。所稱耕作，依土地法第一百零六條第二項之規定，雖包括漁牧，但此
    乃謂自始即約定租用他人之土地而為漁牧，亦屬於耕地租用而已，非謂凡屬耕地
    租用，即可任意變更農地原有性質而為漁牧使用，故原為栽培農作物之耕地租佃
    契約，承租人未經出租人同意，逕將農地變更為漁牧之用，並興建設施，致變更
    農地原有性質，自屬違反耕地租佃契約，不自任耕作（最高法院八十七年度台上
    字第五九二號、八十七年度台上字第五九二號判決參照）。被上訴人對系爭土地
    於未經上訴人同意，逕由原耕種稻谷之農地變更為混凝土養殖池而養殖鱉魚，應
    認已違反系爭耕地租佃契約目的，屬耕地三七五減租條例第十六條第一項規定之
    不自任耕作範疇，系爭租約應為無效，上訴人自得依同條第二項規定收回土地，
    被上訴人以其在承租之系爭耕地上磚砌養魚，並非變更用途，上訴人不得終止租
    約云云，即無可採。
  (二)關於系爭養殖池占用範圍、及系爭土地被訴外人陳志章占用部分：查系爭土地均
    被訴外人陳志章所經營之耀陞公司以圍牆圍入該公司廠區內，被上訴人所主張之
    所有養魚池如原判決附圖所示編號Ａ、Ｃ部分跨越訴外人陳志章所提供之同段六
    六五、六六八地號土地上，而陳志章所有之廠房、住宅、及庭院又占用系爭土地
    如附圖編號Ｅ、Ｆ、Ｇ部份一節，業經原審於八十七年三月十七日囑託台中縣清
    水地政事務所繪製實測圖（見原審訴字卷第七十四、一一○頁）、及八十八年三
    月一日再函囑該地政事務補繪製之鑑定圖（見原審訴更卷第五十六頁）測繪明確
    在卷可稽，又經本院履勘現場結果查明：系爭土地僅能由耀陞公司大門出入，別
    無他途，且該公司門口設有警室管制門禁等情，有勘驗筆錄在卷可憑，再訴外
    人陳志章於本院前審審理中亦結証稱：伊鼓勵丁○○放棄耕作養殖鱉魚，但因系
    爭土地呈不規則形狀，無法建立魚池．．．故於建立魚池時有經雙方共同協議而
    交換土地使用等語（本院上字第三八０號卷第六十七頁）、嗣雖又於本院審理中
    改結証稱：系爭土地本來不整齊，後來大家才商量把界限拉直以利土地利用（本
    院上字第六０三號卷第四十三頁）、及其與丁○○共同經營魚池，但養在不同池
    ，丁○○占了伊比較多土地，．．．其等並未交換土地云云（同上卷第八十九頁
    ），核陳志章嗣後翻異前詞，並未能敘明其前所言有何不實，則其嗣後所為証言
    即難採信。又由該養殖池之設施，及陳志章所有建物相互交錯跨越，已無從區分
    彼此間之界限，且系爭土地並無獨立出入口，須經由陳志章所經營之耀陞公司大
    門出入等情觀之，堪認被上訴人有將系爭土地與訴外人陳志章交換使用之情事，
    應無疑義。按承租人應自任耕作，並不得將耕地全部或一部轉租與他人，承租人
    違反此規定時，原定租約無效，得由出租人收回自行耕作，或另行出租，耕地三
    七五減租條例第十六條第一項及第二項前段規定甚明。而所謂「不自任耕作」，
    兼指轉租及將耕地借與他人使用，交換耕作，即未自任耕作其承租之耕地，亦與
    轉租無異（最高法院六十三年度台上字第五九九號判決參照）。被上訴人既有將
    系爭土地與訴外人陳志章交換使用，符合不自任耕作之規定，上訴人依該法自得
    收回自耕。
三、綜上所述，上訴人本於租佃法律關係，以被上訴人違反耕地三七五減租條例第十
    六條第一項規定，而依同條第二項規定請求被上訴人應將系爭台中縣大肚鄉○○
    段第六六七地號土地交還予上訴人，為有理由，應予准許，原審以被上訴人並無
    不自任耕作情事，上訴人請求返還系爭土地，尚乏所據，而為上訴人敗訴之判決
    ，尚有未洽，上訴意旨指摘原判決不當，求予廢棄改判，為有理由，應由本院予
    以廢棄，改判如文第二項所示。又兩造陳明願供擔保，聲請宣告假執行及免為假
    執行，經核無不合，爰酌定相當金額分別准許之。
四、本案事實已臻明確，兩造其餘攻擊防禦方法，不足以影響本判決結果，爰不一一
    論述，併此敘明。
據上論結：本件上訴為有理由，依民事訴訟法第四百五十條、第七十八條、第四百六
十三條、第三百九十條第二項、第三百九十二條判決如主文。
中      華      民      國    八十九    年      八      月      八      日
~B1民事第四庭審判長法  官  黃斐君
~B2                法  官  陳蘇宗
~B3                法  官  張浴美
右為正本係照原本作成。
如對本判決上訴，須於收受判決送達後二十日內向本院提出上訴書狀，其未表明上訴
理由者，應於提出上訴後二十日內向本院提出上訴理由書（須按他造人數附具繕本）
，並繳納送達用雙掛號郵票拾份（每份參拾肆元）。
上訴時應提出委任律師或具有律師資格之人之委任狀；委任有律師資格者，另應附具
律師及格證書及釋明委任人與受任人有民事訴訟法第四百六十六條之一第一項但書或
第二項（詳附註）所定關係之釋明文書影本。
~B                書記官  郭振祥
中      華      民      國    八十九     年      八       月     九     日
附註：
民事訴訟法第四百六十六條之一（第一項、第二項）
對於第二審判決上訴，上訴人應委任律師為訴訟代理人。但上訴人或其法定代理人具
有律師資格者，不在此限。
上訴人之配偶、三親等內之血親、二親等內之姻親，或上訴人為法人、中央或地方機
關時，其所屬專任人員具有律師資格並經法院認為適當者，亦得為第三審訴訟代理人
。
                                                                        Ｈ


司法院資訊處製作；財團法人民間司法改革基金會備份。
